【裁判字號】    97,家聲,8
【裁判日期】    970507
【裁判案由】    變更姓氏
【裁判全文】
臺灣臺東地方法院民事裁定               97年度家聲字第8號
聲  請  人  甲○○
上列聲請人聲請變更子女姓氏事件，本院裁定如下：
  主  文
聲請駁回。
聲請程序費用新臺幣壹仟元由聲請人負擔。
  理  由
一、聲請意旨略以：聲請人甲○○（男，民國52年5月17日生）
    之母陳生妹、父林清來先後於69年6月27日、94年9月16日過
    世，因聲請人之父母為母系社會之阿美族原住民，聲請人之
    父係入贅女方，故聲請人及2名姐妹原從母之「陳」姓。嗣
    於69年2月12日聲請人之父將聲請人及2名姐妹均改為從父之
    「林」姓，現因考量聲請人為聲請人之母唯一男嗣，且聲請
    人之母生前雖有一名哥哥，但未及結婚便已去世，並無其他
    後代，故聲請人希望改從母姓以延續陳氏香火，爰依民法第
    1059條第5項規定，請求變更聲請人姓氏為母之「陳」姓等
    語。
二、按「有下列各款情形之一，且有事實足認子女之姓氏對其有
    不利之影響時，父母之一方或子女得請求法院宣告變更子女
    之姓氏為父姓或母姓：1.父母離婚者。2.父母之一方或雙方
    死亡者。3.父母之一方或雙方生死不明滿3年者。4.父母之
    一方曾有或現有未盡扶養義務滿2年者。」民法第1059條第5
    項定有明文。本件聲請人上開主張，固據其提出聲請狀、戶
    籍謄本及戶籍登記簿等件為證，並於本院調查時到庭陳述明
    確（見本院97年4月1日調查筆錄）。惟查，聲請人之母於生
    前有一名哥哥陳正福（即聲請人舅舅），陳正福於46年2月
    17日與鄭美玉結婚，並於49年3月30日共同收養養子陳新雄
    乙情，有聲請人提出之繼承系統表、戶籍謄本等件在卷可稽
    ，是聲請人之母既有兄弟，且其兄弟曾結婚並收養一子，則
    聲請人陳稱其母姓「陳」將有斷嗣之虞，已與事實不符。再
    者，本院就阿美族子女從父姓或母姓是否會對其繼承、繼嗣
    或其他權益造成影響乙節，經詢問行政院原住民委員會後，
    據其函覆略以：「阿美族傳統社會制度以母系氏族組織為主
    ，女姓招贅後共居於女家，有關家庭事務與財產由女姓戶長
    做主，惟重要事務，如婚姻、分產則必須由出贅之母舅返家
    共同決策；然而，部落之政治、司法、戰爭、宗教等公共事
    務，則由男姓組織之男子年齡階級組織處理。」、「由於贅
    婚因素。依96年5月23日以前民法有關從姓規定，早年多數
    的阿美族人均從母姓，至於是否影響其繼承、繼嗣或重要權
    益，目前尚無專書論述，歉難提供。」等語，有該會97年4
    月21日原民企字第0970019269號函在卷可參，依上開函覆，
    尚難認定聲請人若不從其母親之姓，將對其繼承、繼嗣或其
    他重要權益有重大影響，此外，聲請人復無法舉證以證明其
    保有原姓氏確有何不利影響之事實。從而，本件依聲請人所
    述，尚難認其姓氏對其有何不利之處，本院復查無現有姓氏
    對聲請人有何不利之影響，是聲請人聲請變更姓氏，為無理
    由，應予駁回。
三、依非訟事件法第21條第2項、第24條第1項，民事訴訟法第95
    條、78條，裁定如主文。
中    華    民    國    97    年     5    月     7    日
                    民事庭法  官  范乃中
上為正本係照原本作成。
如對本裁定抗告，須於裁定送達後10日內向本院提出抗告狀。
中    華    民    國    97    年     5    月     7    日
                          書記官  洪月甚


司法院資訊處製作；財團法人民間司法改革基金會備份。
